【裁判字號】    95,簡上,28
【裁判日期】    950629
【裁判案由】    回復原狀
【裁判全文】
臺灣桃園地方法院民事判決              95年度簡上字第28號
上  訴  人  丁○○
                        6
訴訟代理人  戊○○
被上訴人    廣豐公園大墅管理委員會
法定代理人  乙○○○
訴訟代理人  丙○○
            甲○○
上列當事人間回復原狀事件，上訴人對於民國94年11月10日本院
桃園簡易庭93年度桃簡字第1450號第一審判決提起上訴，於民國
94年6 月15日辯論終結，本院判決如下：
    主      文
上訴駁回。
第二審訴訟費用由上訴人負擔。                          \
    事實及理由
一、被上訴人起訴主張：上訴人係坐落桃園縣八德市○○段33之
    11地號，門牌號碼桃園縣八德市○○街46巷5 弄6 號之6 房
    屋（下稱系爭房屋）之所有權人，系爭房屋位於被上訴人所
    管理之桃園縣八德市廣豐公園大墅社區內，為區分所有建物
    ，上訴人就系爭房屋外牆所為之變更行為，應受公寓大廈管
    理條例及被上訴人社區規約之規範，上訴人未經其餘區分所
    有權人同意，竟擅將系爭房屋一樓高2.4 公尺、寬3.6 公尺
    、厚20公分之ＲＣ結構外牆拆除，並安裝供出入使用之鐵捲
    門及不銹鋼門，上訴人擅自變更外牆之行為，恐造成大樓結
    構及住戶安全受威脅，嚴重影響全體住戶權益，經被上訴人
    通知上訴人回復原狀，上訴人均置之不理。爰依廣豐公園大
    墅規約及公寓大廈管理條例之相關規定提起本訴。並聲明求
    為：上訴人應將坐落桃園縣八德市○○段33之11地號，門牌
    號碼桃園縣八德市○○街46巷5 弄6 號之6 房屋1 樓之鐵捲
    門及不銹鋼門拆除，並回復為高2.4 公尺、寬3.6 尺、厚20
    公分之ＲＣ結構外牆。其履行期為一月等語。原審為被上訴
    人勝訴判決並依職權宣告假執行，均無不合，請求駁回上訴
    。
二、上訴人則以：系爭房屋為透天厝，並非公寓大廈，被上訴人
    指稱上訴人安裝鐵捲門、不銹鋼門之牆面乃上訴人私人所有
    ，上訴人打通該牆面做預備出入口，供上訴人父母外出或緊
    急逃難時使用，並未損及結構體等語置辯。原審為上訴人不
    利之判決，顯有違誤，請求廢棄原判決，駁回被上訴人在原
    審之訴。
三、被上訴人主張上訴人為系爭房屋之所有權人，系爭房屋位在
    被上訴人所管理之桃園縣八德市廣豐公園大墅社區內，及上
    訴人未經其餘區分所有權人同意，即將系爭房屋一樓高2.4
    公尺、寬3.6 尺、厚20公分之ＲＣ結構外牆拆除，並安裝鐵
    捲門及不銹鋼門之事實，業據其提出照片1 張為證，並經原
    審及本院至現場勘驗屬實，製有94年1 月4 日、3 月1 日及
    95年4 月3 日勘驗筆錄3 份附卷可參，且為上訴人所不爭執
    ，則被上訴人此部分之主張堪信為真實。
四、又被上訴人主張系爭房屋為區分所有建物，上訴人變更外牆
    之行為應受公寓大廈管理條例及被上訴人社區規約之規範，
    上訴人拆除外牆並安裝鐵捲門之行為已影響整體區分所有建
    物之結構安全及全體住戶之門戶安全等情，則為上訴人所否
    認，並以前開情詞置辯。經查：
（一）按公寓大廈周圍上下、外牆面、樓頂平臺及不屬專有部分
      之防空避難設備，其變更構造、顏色、設置廣告物、鐵鋁
      窗或其他類似之行為，除應依法令規定辦理外，該公寓大
      廈規約另有規定或區分所有權人會議已有決議，經向直轄
      市、縣（市）主管機關完成報備有案者，應受該規約或區
      分所有權人會議決議之限制。住戶違反前項規定，管理負
      責人或管理委員會應予制止，經制止而不遵從者，應報請
      主管機關依第49條第1 項規定處理，該住戶並應於1 個月
      內回復原狀。屆期未回復原狀者，得由管理負責人或管理
      委員會回復原狀，其費用由該住戶負擔，公寓大廈管理條
      例第8 條定有明文。是區分所有權人對於區分所有建物公
      寓大廈周圍上下、外牆面、樓頂平臺及不屬專有部分之防
      空避難設備，有變更構造、顏色、設置廣告物、鐵鋁窗或
      其他類似之行為者，應依該條例第8 條第1 項規定始得為
      之，其有違反者，即負有回復原狀之義務，管理委員會不
      僅得以該違反規約住戶之費用代為回復原狀，且在解釋上
      ，該條文賦與主管機關對違反規約之住戶得處以罰鍰並命
      回復原狀之權責，並未限制管理委員會不得依據公寓大廈
      管理條例之規定，對違反規約之住戶為一定請求，是管理
      委員會向法院循訴訟之程序，請求履行回復原狀之義務，
      於法尚無不合，先予敘明。
（二）次按公寓大廈係指構造上或使用上或在建築執照設計圖樣
      標有明確界線，得區分為數部分之建築物及其基地；區分
      所有係指數人區分一建築物而各有其專有部分，並就其共
      用部分按其應有部分有所有權，公寓大廈管理條例第3 條
      第1 、2 款分別定有明文。是所謂區分所有建築物之成立
      要件乃一建築物其存有共同部分，性質上不許分割而獨立
      ，而存有分別部分，數人各有其單獨所有權。查系爭房屋
      為透天厝，位在被上訴人所管理之桃園縣八德市廣豐公園
      大墅社區內，並為6 戶連棟建物之左側邊間，該6 戶連棟
      建築均係共用牆壁而建築，系爭房屋之左側外牆（即系爭
      外牆）並與社區圍牆相連，做為廣豐大墅社區與外界隔絕
      之屏障，該社區之住戶並訂立有桃園縣八德市廣豐公園大
      墅規約，作為維持其共同生活之規範等情，業據被上訴人
      提出桃園縣八德市廣豐公園大墅規約1 份為證，並經本院
      至現場勘驗屬實，製有95年4 月3 日勘驗筆錄在卷可佐，
      而系爭房屋雖係單獨請領建造執照及使用執照，但結構計
      算與建造過程均與鄰房併案執行，與鄰房結構可視為相互
      一體，而為同幢建築結構物，亦有臺灣省建築師公會桃園
      縣辦事處鑑定意見書1 份在卷可參，足認系爭房屋與相連
      之建物間，存有不許分割獨立之共用部分，及數人各有其
      單獨所有權之專有部分，其在構造上或使用上亦有明確之
      界線，得區分為數部分，其住戶並訂定有住戶規約作為維
      持其共同生活之依據，是系爭房屋應屬縱割式之區分所有
      建物無疑。上訴人辯稱系爭房屋非屬區分所有建物一情，
      應無可採。
（三）又系爭房屋為相連6 戶連棟建物之左側邊間，系爭外牆並
      為系爭房屋之左側外牆等情，已如前述，是系爭外牆與一
      般區分所有權間之共同壁（樓板），具有雙重或兩面性質
      者未盡相同，從區分所有權人間有其相互制約性之特質暨
      防止共有人間發生使用權爭執之目的言，系爭外牆應認屬
      專有部分而非共用部分。惟按區分所有權人除法律另有限
      制外，對其專有部分，得自由使用、收益、處分，並排除
      他人干涉；區分所有權人對專有部分之利用，不得有妨害
      建築物之正常使用及違反區分所有權人共同利益之行為；
      住戶應依使用執照所載用途及規約使用專有部分、約定專
      用部分，不得擅自變更。住戶違反前項規定，管理負責人
      或管理委員會應予制止，經制止而不遵從者，報請直轄市
      、縣（市）主管機關處理，並要求其回復原狀，公寓大廈
      管理條例第4 條第1 項、第5 條及第15條分別定有明文。
      又公寓大廈管理條例之立法目的，乃為加強公寓大廈之管
      理維護，提昇居住品質。是有關專有部分之利用，依據上
      述公寓大廈管理條例第4 條第1 項規定，固得享有排除他
      人干涉而使用之權利，然該條例第5 條、第6 條第1 項及
      第15條第1 項，則為該條例第4 條第1 項之特別規定，即
      僅得在不違反使用執照及規約所定用途之範圍內自由使用
      ，且於涉及其他區分所有權人共同利益之情形下，亦應併
      受限制，不得有妨害建築物之正常使用及違反區分所有權
      人共同利益之行為，亦非得任意變更原定使用之用途，此
      為區分所有權人管領使用專有部分應受之限制。因之，系
      爭外牆雖屬上訴人所有之專有部分，惟上訴人於管領使用
      系爭外牆時，仍應受公寓大廈管理條例之相關規定限制。
（四）再依公寓大廈管理條例第3 條第12款規定，所謂規約，乃
      公寓大廈區分所有權人為增進共同利益，確保良好生活環
      境，經區分所有權人會議決議之共同遵守事項之謂。即規
      約性質上為共同行為，依據私法自治原則，除規約有違反
      強制禁止規定或公序良俗外，悉應認可其具有拘束全體區
      分所有權人之效力，而被上訴人社區規約已於第11條、第
      14條、第15條就區分所有權人使用專有部分應受之限制為
      約定，並於第17條就區分所有權人違反上開義務時應為之
      處置為約定，是上訴人於管領使用系爭外牆時，自亦應併
      受被上訴人社區規約之相關規定限制。
（五）系爭外牆原為ＲＣ結構之外牆，嗣被上訴人於93年8 月間
      發現上訴人擅將系爭外牆高2.4 公尺、寬3.6 公尺、厚20
      公分之部分拆除，並安裝鐵捲門及不銹鋼門之事實，為兩
      造所不爭執。且系爭房屋確屬區分所有建物一節，亦如前
      述，是上訴人確有變更公寓大廈外牆結構之行為，應堪認
      定。另經原審將系爭房屋送請臺灣省建築師公會桃園縣辦
      事處鑑定系爭外牆拆除並安裝鐵捲門、不銹鋼門後，對結
      構安全是否有所影響，據該處鑑定結果亦認：(1)在理論上
      ，依計算書及結構平面圖所示，本標的物結構體屬樑柱版
      構架系統，外牆及隔間牆僅作建築機能作用不具結構功能
      ，故一樓外牆拆除對原結構計算強度並無影響。(2)實務上
      ，一樓外牆對建築物對抗震能力有幫助，一樓外牆拆除過
      多會形成弱層（軟腳蝦）現象，本案標的物開口雖然不算
      比例很大，但仍應經專業人士指導下予以補強，尤其本標
      的物任何結構體增減行為應與相互一體之鄰房合併考慮較
      為妥善。(3)標的物鄰地界之外牆與社區圍牆共同組成社區
      外牆，標的物主將外牆拆除並安裝鐵捲門及不銹鋼門雖仍
      有圍籬效果，但防破壞效果較原來狀況差，人員進出管理
      員無法掌控．．。亦有臺灣省建築師公會桃園縣辦事處鑑
      定意見書1 份在卷可參，足認上訴人拆除系爭房屋1 樓外
      牆並安裝鐵捲門及不銹鋼門，在理論上，雖對整體建物之
      結構安全無影響，但已一樓外牆形成弱牆現象及破壞原有
      外牆之防閑效果，而妨害其餘住戶之安全，影響其他區分
      所有權人之共同利益，並已違反使用用途之限制，是上訴
      人變更系爭外牆之行為，自應受公寓大廈管理條例及被上
      訴人社區規約之相關規定限制。而上訴人於變更系爭外牆
      前，既未經區分所有權人會議決議通過，乃兩造所不爭執
      ，則被上訴人本於公寓大廈管理條例第8 條第1 項及社區
      規約第17條之規定，請求上訴人拆除並回復原狀，洵屬有
      據。
五、綜上所述，被上訴人主張依據公寓大廈管理條例第8 條第1
    項及社區規約第17條之規定，請求上訴人應將坐落桃園縣八
    德市○○段33之11地號，門牌號碼桃園縣八德市○○街46巷
    5 弄6 號之6 六房屋一樓之鐵捲門及不銹鋼門拆除，並回復
    為高2.4 公尺、寬3.6 公尺、厚20公分之ＲＣ結構外牆。其
    履行期為1 月，核屬有據，應予准許。原審為上訴人敗訴之
    判決，並依職權為假執行之宣告，於法均無不合。上訴意旨
    指摘原判決不當，求予廢棄改判，為無理由，應予駁回。
六、本件判決之基礎已臻明確，兩造其餘攻擊防禦方法及舉證，
    核與判決結果不生影響，毋庸一一論列，併此敘明。
據上論結，本件上訴為無理由，依民事訴訟法第436 條之1 第3
項、第449 條第1 項、第78條，判決如主文。
中    華    民    國    95    年    6     月    29    日
                  民事第三庭審判長法  官  潘進柳
                                  法  官  林雯娟
                                  法  官  張益銘
上列正本證明與原本無異。
不得上訴。
中    華    民    國    95    年    6     月    29    日
                                  書記官  陳純姃


司法院資訊處製作；財團法人民間司法改革基金會備份。
